高雄高等行政法院判決　　　　　　　　　　　　　　　九十年度訴字第二○○六號
　　　　　　　　　　　　　　　.
　　原　　　告　甲○○
　　訴訟代理人　葉維惇會計師
　　複代理人　　陳國雄會計師
　　被　　　告　財政部台灣省南區國稅局
　　代　表　人　乙○○局長
　　訴訟代理人　丙○○
　　　　　　　　丁○○
右當事人間因綜合所得稅事件，原告不服財政部中華民國九十年九月十三日台財訴字
第○八九○○七七二○九號訴願決定，提起行政訴訟，本院判決如左：
    主  文
訴願決定及原處分（復查決定含原核定處分）均撤銷。
訴訟費用由被告負擔。
    事  實
一、事實概要：
    原告與其配偶周李珍嬌均為中硝纖維股份有限公司（下稱中硝公司）之股東。緣
    中硝公司於民國（下同）八十五年九月間出售土地，同年十月間將出售土地增益
    轉列之資本公積辦理轉增資後，旋於八十六年一月六日辦理減資；同年四月二十
    三日再辦理第二次資本公積轉增資，同年八月六日復辦理第二次減資，而二次減
    資時均係以現金收回分配股票，並給付原告與其配偶周李珍嬌股款新台幣（下同
    ）一六、九九五、四九○元。而原告於八十六年度綜合所得稅結算申報時，並未
    將該項所得併予申報。嗣財政部台北市國稅局士林稽徵所（以下簡稱士林稽徵所
    ）於八十八年五月十日對中硝公司進行調查有無短漏扣繳稅款情形，並認為中硝
    公司辦理減資以現金收回資本公積轉增資配發之股票，核其性質屬所得稅法第十
    四條第一項第一類第一款之營利所得，乃函請中硝公司補辦理扣（免）繳申報。
    而中硝公司於辦理扣（免）繳後，隨即開扣繳憑單通知股東補辦理申報，原告於
    接獲扣繳憑單後，旋於八十八年六月十七日即主動向被告所屬新化稽徵所補行申
    報該項所得，並補繳稅款四、二四八、八七二元及加計利息三三二、六一六元。
    爾後，士林稽徵所復通報被告審理，被告乃依據其通報資料認原告漏報其與配偶
    周李珍嬌取自中硝公司之營利及利息所得計一七、○○八、一七八元，而核定漏
    報該年度課稅所得額一七、○○八、一七八元，漏稅額六、八○三、二七一元，
    並依所得稅法第一百十條第一項及稅務違章案件裁罰金額或倍數參考表規定，處
    漏稅額五、○七五元○．二倍及六、七九八、一九六元○．五倍罰鍰合計三、四
    ○○、一○○元（計至百元止），原告就罰鍰部分不服，申經復查，未獲變更，
    提起訴願，亦遭決定駁回，遂提起本件行政訴訟。
二、兩造聲明：
  (一)原告聲明求為判決：
    如主文所示。
  (二)被告聲明求為判決：
    (1)原告之訴駁回。
    (2)訴訟費用由原告負擔。
三、兩造之爭點：
    本件原告與其配偶取自中硝公司以減資方式而用現金收回資本公積轉增資配發股
    票之款項，究為營利所得﹖抑為「股票轉讓」之性質﹖及原告補報補繳綜合所得
    稅是否係在被告所屬新化稽徵所著手調查作為之「調查基準日」前為之﹖此為兩
    造爭執之所在。
  甲、原告主張之理由：
    1.依稅捐稽徵法第一條之一規定，本件系爭所得自應適用行為時有效且有利之令
      函，則本件應屬證券交易所得，免徵綜合所得稅，即無短漏所得稅款裁處罰鍰
      之適用。查「股份有限公司處分固定資產（土地）之溢價收入，應列入資本公
      積，股東取得公司利用資本公積轉增資配發之記名股票，於取得時，免予計入
      當年度所得課徵所得稅。但股東嗣後將此類股票轉讓時，應按全部轉讓價格作
      為轉讓年度之證券交易所得，依所得稅法第四條之一規定，自七十九年一月一
      日起，停止課徵所得稅。」、「公司辦理減資以現金收回資本公積轉增資配發
      之增資股票，經核非屬盈餘分配，而屬該項股票轉讓之性質。」，財政部八十
      一年五月二十九日台財稅第000000000號及六十九年五月八日台財稅
      第三三六九四號函釋定有明文。依此函釋可知，股東因公司以資本公積轉增資
      取得股票，自無所得可言。嗣後公司辦理減資，以現金收回該項股票，係減資
      行為，以股東而言，係將該項股票轉讓與公司，應屬轉讓股票，其因轉讓獲得
      之利益，係屬證券交易所得，依所得稅法第四條之一規定，免徵綜合所得稅。
      又查「財政部依本法或稅法所發布之函令，對於據以申請之案件發生效力。但
      有利於納稅義務人者，對於尚未核課確定之案件適用之。」，稅捐稽徵法第一
      條之一定有明文。依此規定，財政部依稅法所發布之函令，有利於納稅義務人
      者，對於尚未核課確定之案件，其後即使有所變更，仍有其適用。據此反面解
      釋，其不利於納稅義務人或已核課確定之案件，自無適用餘地。前開財政部二
      則函釋固未收編於八十七年版之「所得稅法令彙編」中，依財政部台財稅第八
      七一九六五三六六號函釋自八十七年十一月一日起不再援引適用，然本件係八
      十六年度之尚未核課確定綜合所得稅事件，為行為時有效且有利於納稅義務人
      之函令，自應仍有其適用，並予陳明。本件系爭所得係股東取得公司以資本公
      積轉增資之股票，嗣後公司辦理減資，以現金收回該項股票，係減資行為，依
      上述財政部函釋意旨，係將股票轉讓與公司，其取得之利益係屬證券交易所得
      ，依所得稅法第四條之一規定免徵所得稅，自不生短漏稅情事，被告逕為裁處
      罰鍰，顯然違法。
    2.原告投資之中硝公司，其增資、減資程序均依公司法規定辦理，被告卻片面逕
      予認定該公司將出售土地增益之盈餘分配予各股東，其認事用法顯有違誤。又
      「左列金額，應累積為資本公積：．．三、處分資產之溢價收入．．」、「前
      二條之法定盈餘公積及資本公積除填補公司虧損外，不得使用之。但第二百四
      十一條規定之情形或法律另有規定者，不在此限。」、「公司發行新股時，得
      依前條之股東會決議，將公積之全部或一部撥充資本，按股東原有股份之比例
      發給新股。」，公司法第二百三十八條第三款、第二百三十九條第一項及第二
      百四十一條第一項分別定有明文。中硝公司辦理資本公積轉增資悉依上述規定
      辦理，並依法辦妥增資登記，則中硝公司辦理資本公積轉增資之法律行為，完
      全合法。其後中硝公司為配合其業務而經其股東會之特別決議辦理減資，並依
      公司法第二百八十一條準用同法第七十三條及第七十四條之規定程序辦理，完
      成減資登記，過程完全合法。是以該公司之增資及減資乃屬二個分別獨立之法
      律行為，且均屬合法，殆無疑義。股東於資本公積轉增資時依法取得增資股票
      ，而於減資時將股票轉讓與公司，依前開財政部八十一年五月二十九日台財稅
      第000000000號、六十九年五月八日台財稅第三三六九四號及八十三
      年六月十五日台財稅第八三一五九六四四九號函釋，應屬證券交易所得，免徵
      所得稅。被告卻無視公司以現金收回股票之減資行為，逕予認定係將出售土地
      增益之盈餘分配予各股東，應屬所得稅法第十四條第一項第一類第一款之營利
      所得，而無上開函釋之適用云云，其認事用法顯有違誤，無待贅述。
    3.被告將減資收回資本公積增資配發股票之行為，視為出售土地增值逕為盈餘分
      配者，不僅有違證券交易所得免徵所得稅之法律明文，亦顯然違反租稅法律主
      義。查「涉及租稅事項之法律，其解釋應本於租稅法律主義之精神，依各該法
      律之立法目的，衡酌經濟上之意義及實質課稅之公平原則為之。」、「惟．．
      涉及人民租稅之負擔，為貫徹憲法第十九條之意旨仍應由法律明確授權主管機
      關訂立為宜。」，司法院釋字第四二○號前段及第四九三號後段分別著有解釋
      。據上解釋，租稅法律之解釋，應本於租稅法律主義之精神，而租稅法律主義
      之基本精神在於對於人民課以納稅義務應以法律明文為依據，是以縱符立法目
      的，若與法律明文規定不合，自不得以比照方式課徵稅款，此參之大法官會議
      釋字第二一○號及第一五一號解釋，即更明瞭。即以「實質經濟行為」之實質
      課稅原則言，所謂經濟觀察法之實質課稅原則，並不能補正法定稅捐構成要件
      或構成要件特徵之欠缺，亦即法律賦予之經濟意義解釋不得超越可能文義範圍
      ，否則即有違法之安定性。課稅構成要件並不許透過經濟觀察法而規避其適用
      ，換言之經濟觀察法不能正當化超越一個法律可能文義範圍，而不利於納稅義
      務人之案件比照。在租稅法有漏洞之情形中，有關漏洞之填補，除法律另有規
      定或有利於納稅義務人之情形外，不得逕以實質課稅原則之經濟觀察法類推適
      用，造成加重人民稅捐負擔，此為學說見解所是認（陳清秀著稅法之基本原理
      第一○三頁參照），是以稅法所定課稅構成要件之解釋，均不得超越文義解釋
      或類推解釋，否則即有違租稅法律主義。或謂以客觀目的論及租稅公平原則，
      而得以實質上經濟關係及所產生之實質經濟利益，據為課稅之依據。惟查所謂
      客觀目的論及公平原則，係透過此一解釋方法，可以從客觀的法目的「正義」
      的論證「尋繹出」某些原則，再持此些原則用以檢證該規範領域上存在的內部
      矛盾現象，從而解釋的結果即可避免「價值矛盾」。但此種解釋應於用盡其他
      解釋方法仍無法找到「無可置疑」的解釋時，所必須使用之方法。上述所稱其
      他解釋方法，依其適用順序係(1)文義解釋(2)體系解釋及(3)歷史解釋而言。所謂
      文義解釋乃透過規範所使用的文字的解析，以正確理解並適用法律。解釋者不
      可背離一般文字最外圍之意涵，否則即非解釋，而屬法律漏洞補充的問題。縱
      使是有權機關適用法律時所為逾越文義之解釋，仍屬錯誤之解釋，其據以作成
      之行政處分即不免於違法（李惠宗著行政法要義第一六三頁以下）。由上可知
      ，若以文義解釋即可達到「無可置疑」的解釋時，即不得再以逾越文義之解釋
      為之，否則即有違租稅法律主義，此參之前述司法院議釋字第二一○號及第一
      五一號解釋而更為明瞭。再查就以本件而論，處分財產之溢價收入應累積為資
      本公積，公司得將資本公積之全部或一部撥充資本發行新股（公司法第二百三
      十八條第三項、第二百三十九條第一項及第二百四十一條第一項），股東取得
      公司利用資本公積轉增資配發之記名股票，於取得時免予計入當年度所得課徵
      所得稅。但股東嗣後將此類股票轉讓時應按轉讓價格作為轉讓年度之證券交易
      所得，依所得稅法第四條之一規定，停止課徵所得稅。公司辦理減資以現金收
      回資本公積轉增資配發之增資股票，非屬盈餘分配而屬該項股票轉讓之性質（
      財政部八十一年五月二十九日台財稅第000000000號及六十九年五月
      八日台財稅第三三六九四號函釋）。據上法令，取得資本公積增資股票之所得
      屬證券交易所得，其停徵所得稅為所得稅法第四條之一所明定，無待其他解釋
      。退一步言，以資本公積轉增資配股取得之所得屬證券交易所得，依法免徵所
      得稅，則從客觀目的論，亦屬當然解釋。若對同屬資本公積轉增資配發之股票
      轉讓所得，予以限縮為不同法令之適用，則顯屬有違租稅公平原則。
    4.縱如被告見解，本件減資免稅之證券交易所得仍得予視屬盈餘分配之應稅所得
      者，唯原告依法並無故意或過失致如被告機關所稱有短漏報所得情事，自應不
      罰。況原告亦於未經檢舉未調查前，即自動補申報繳納稅款，亦符免罰之規定
      。按「人民違反法律上之義務而應受行政罰之行為，法律無特別規定時，雖不
      出於故意為必要，仍須以過失為其責任條件。但應受行政罰之行為，僅須違反
      禁止規定或作為義務，而不以發生損害或危險為要件者，推定為有過失，於行
      為人不能舉證證明自己無過失時，即應受處罰。」，司法院釋字第二七五號解
      釋極明。法律上所指之過失定義，乃以指行為人對違章結果之產生「應注意」
      而「不注意」為其構成要件，而本件依行為時財政部六十九年台財稅第三三六
      九四號函，明確揭示「減資以現金收回資本公積轉增資配發之增資股票，經核
      非屬盈餘分配，而屬該項股票轉讓之性質。」，則原告未將該筆所得申報課稅
      ，有非屬可歸責於原告之過失，依上開大法官會議解釋意函，亦得免予處罰。
      次按「納稅義務人自動向稅捐稽徵機關補報並補繳所漏稅款者，凡屬未經檢舉
      及未經稽徵機關或財政部指定之調查人員進行調查之案件，左列之處罰一律免
      除；其涉及刑事責任者，並得免除其刑．．二、各稅法所定之逃漏稅之處罰。
      」，稅捐稽徵法第四十八條之一第一項定有明文。稱進行調查之案件，調查基
      準日之認定標準，有關綜合所得稅部分，依財政部八十二年十一月三日台財稅
      第八二一五○一四五八號函「主旨：核釋綜合所得稅調查基準日之認定標準原
      則。說明：．．二、綜合所得稅納稅義務人如短漏報所得或未依法辦理結算申
      報已達裁罰標準之漏稅案件，除列選案件外，應以寄發處分書日﹝發文日﹞為
      調查基準日。惟若寄發處分書前經稽徵機關進行函查，調卷、調閱相關資料或
      其他調查作為者，稽徵機關應詳予記錄以資查考，並以最先作為之日為調查基
      準日。」，而所稱寄發處分書前經稽徵機關進行函查等調查行為者，其涉及因
      他案之調查而牽連案件，仍應以實際進行調查機關已查獲違章證物日，為調查
      基準日，觀之財政部七十九年台財稅第000000000號及財政部賦稅署
      八十一年台稅二發第八一○八○四五三一號函（八十六年版稅捐稽徵法令彙編
      第二○一頁）自明。準此，本件係因士林稽徵所於八十八年五月十日對中硝公
      司之減資行為進行調查有無短漏扣繳稅款之情形，並經調查誤用法令而認該公
      司辦理減資以現金收回資本公積轉增資股票之金額，係屬股東之營利事業所得
      後，即在八十八年七月通報被告，而被告亦未經調查即逕予論罰，足見本案乃
      因士林稽徵所調查中硝公司有無短漏扣繳稅款，所涉是否短漏報所得之牽連案
      件。則以本件原告補報補繳綜合所得稅在八十八年六月十七日，時間已在士林
      稽徵所通報之前，且補報補繳之前，被告及其所屬新化稽徵所從未對本件進行
      函查或其他調查作為，自不能以士林稽徵所八十八年五月十日對中硝公司進行
      調查日，為本件之調查基準日。被告否准適用此一法條規定免罰，自顯有未合
      。此外，本件士林稽徵所對中硝公司因減資收回資本公積轉增資配股而支付股
      東之現金款項，認屬股東之營利所得，而囑該公司辦理扣繳稅款後，原告亦於
      八十八年六月十七日配合繳納扣繳稅款並向新化稽徵所補繳補報綜合所得稅，
      其時間早在被告作成本件處罰前，且原告補繳補報綜合所得稅前，被告及其所
      屬新化稽徵所迄未查得原告有短漏報所得之事證，而僅根據原告補報補繳綜合
      所得稅後士林稽徵所於八十八年七月通報之資料論罰，足見原告自動補繳之扣
      繳稅款，並非於被告查獲原告有短漏報所得後，始予補繳之扣繳稅款。被告不
      准減除，亦有未合。
    5.綜上所陳，本件原告取得中硝公司辦理減資以現金收回資本公積轉增資配股之
      款項，依財政部六十九年台財稅第三三六九四號函、八十三年台財稅第八三一
      五九六四四九號函及所得稅法第四條之一規定，既無課稅問題存在，自不生違
      章論罰之情事。又本件被告並未確實證明原告有違法事實之存在，且原告亦無
      過失責任，又於被告未查得原告有短漏報所得前，即自動就所謂之營利所得予
      以併計綜合所得辦理補繳補報稅款，按之前行政法院三十九年度判字第二號判
      例、司法院釋字第二七五號解釋及稅捐稽徵法第四十八條之一規定意旨，均無
      應予處罰之餘地。被告猶擅予處罰，更屬不法。
  乙、被告答辯之理由：
    1.按「納稅義務人應於每年二月二十日起至三月底止，填具結算申報書，向該管
      稽徵機關，申報其上一年度內構成綜合所得總額或營利事業收入總額之項目及
      數額，以及有關減免、扣除之事實，並應依其全年應納稅額減除暫繳稅額及尚
      未抵繳之扣繳稅額，計算其應納之結算稅額，於申報前自行繳納。但短期票券
      利息所得之扣繳稅款不得減除。」、「納稅義務人已依本法規定辦理結算申報
      ，但對依本法規定應申報課稅之所得額有漏報或短報情事者，處以所漏稅額兩
      倍以下之罰鍰。」，為行為時所得稅法第七十一條第一項及第一百十條第一項
      所明定。次按「綜合所得稅納稅義務人如短漏報所得或未依法辦理結算申報已
      達裁罰標準之漏稅案件，除列選案件外，應以寄發處分書日（發文日）為調查
      基準日。惟若於寄發處分書前經稽徵機關進行函查、調卷、調閱相關資料或其
      他調查作為者，稽徵機關應詳予紀錄以資查考，並以最先作為之日為調查基準
      日。」，亦為財政部八十二年十一月三日台財稅第八二一五○一四五八號函所
      明釋。
    2.經本件中硝公司於八十五年九月出售土地，出售土地增益四○八、○八一、二
      六三元，同年十月三十日利用資本公積辦理轉增資一六四、○五二、○○○元
      ；於八十六年一月六日辦理減資一八七、三七二、○八○元並以現金收回分配
      股票，復於同年四月二十三日辦理第二次資本公積轉增資一八一、○七三、二
      一○元，同年八月六日辦理第二次減資一八二、○三○、二三○元，亦以現金
      收回分配股票；嗣於八十七年三月二十五日經臺北市政府建設局准予公司解散
      登記，因該公司於八十六年間利用二次資本公積轉增資後，再辦理減資，其於
      減資時以現金收回資本公積轉增資配發之股票，且收回之股票不再轉讓，並事
      後註銷公司登記及向臺北市國稅局辦理營利事業所得稅決、清算事宜，是此舉
      以現金收回資本公積轉增資配發股票與清算作為及將出售土地增益分配予各股
      東行為，實無二致；且公司法第二百三十八條規定「處分資產溢價」應累積為
      資本公積，於同法第二百三十九條及二百四十一條規定資本公積除填補公司虧
      損及撥充股本外，不得使用，其目的乃在避免公司不當發放現金股利損害債權
      人之權益；而中硝公司未將該資本公積保留於股本，或以現金股利發放，卻藉
      二次資本公積轉增資及減資之過程，以現金收回資本公積轉增資配發股票行為
      ，將出售資產增益之資本公積全數分配予各股東；況原告以中硝公司股東身分
      ，依照持股比例，取得公司以資本公積轉增資配發股票，減資時，亦比照持股
      比例收回股票，其所得性質核屬所得稅法第十四條第一項第一類第一款營利所
      得，非原告所稱屬股票轉讓性質。又財政部六十九年五月八日台財稅第三三六
      九四號函及八十三年六月十五日台財稅第八三一五九六四四九號函釋規定，係
      屬純粹善意行為（單純減資或單純增資）之案件方有其適用，而中硝公司利用
      結束營業之前，將公司巨額資產，以先增資後減資之形式規劃動作，以現金收
      回資本公積轉增資配發股票之行為，從外觀上看來雖為二個法律行為，惟實屬
      為免於股東受取所分派公司財產（營利所得）而應稅之同一事實，即規避股東
      原應負擔之稅負，此一故意以不正當方法逃漏稅之虛偽安排，有違經驗法則，
      為求租稅公平，自亦應以其實質上經濟事實關係及所產生之實質經濟利益為準
      ，就已具備課稅構成要件之實質經濟行為來加以課稅。
    3.另原告援引財政部七十九年六月五日台財稅第000000000號及財政部
      賦稅署八十一年七月二十二日台稅二發第八一○八○四五三一號函釋，係就檢
      舉案及關於涉嫌虛設行號所牽連之案件其調查基準日係以查獲違章證物之日為
      準，與本案案情有別。查本件士林稽徵所係於八十八年五月十日函請中硝公司
      就八十六年度以現金收回二次減資股票金額，辦理扣（免）繳憑單申報，而該
      作為與原告違章（漏報系爭所得）之事實有關，依前揭函釋，即應以該所之進
      行調查日（八十八年五月十日）為本案之調查基準日，原告雖於同年六月十七
      日補報系爭營利所得及加計利息，惟係在臺北市國稅局士林稽徵所調查日後所
      為，與稅捐稽徵法第四十八條之一自動補報之規定未合。又財政部六十九年五
      月八日台財稅第三三六九四號及八十三年六月十五日台財稅第八三一五九六四
      四九號函釋，係就公司在正常運作下單純減資、單純以資本公積轉增資配發股
      票時所為，並非教示得以迂迴方式違背法律之規定，其與本件之情形並不相同
      ，亦無主張信賴該函釋欠缺故意過失可言。至主張漏稅額計算部分，查原告及
      配偶係於八十六年間即取得系爭營利所得一六、九九五、四九○元，中硝公司
      負責人陳朝海分配當時並未依規定扣繳稅款，嗣經士林稽徵所八十八年通知辦
      理扣繳憑單後，始補扣繳稅款及補辦扣（免）繳憑單申報，原告亦才辦理補報
      系爭所得，本件原告係藉迂迴方式規避原應負擔之稅負，故意短漏報所得及稅
      款，依比例原則應予較重之處罰，是計算漏稅額時不得扣除查獲後補繳之扣繳
      稅款，原處分依據前揭法條規定按漏稅額處罰鍰三、四○○、一○○元，並無
      違誤。
    理  由
一、按「納稅義務人以依本法規定辦理結算申報，但對依本法規定應申報課稅之所得
    額有漏報或短報情事者，處以所漏稅額兩倍以下之罰鍰。」，固為行為時所得稅
    法第一百十條第一項所明定，惟「納稅義務人自動向稅捐稽徵機關補報並補繳所
    漏稅款者，凡屬未經檢舉及未經稽徵機關或財政部指定之調查人員進行調查之案
    件，左列之處罰一律免除；其涉及刑事責任者，並得免除其刑．．．二、各稅法
    所定之逃漏稅之處罰。」，稅捐稽徵法第四十八條之一第一項亦定有明文。又「
    ．．公司辦理清算，．．．以土地交易增益轉列資本公積並辦理增資，其無償配
    發股份金額，非屬股東原出資額，．．．，此部分所分派之剩餘財產，應全數作
    為股東分派年度之投資收益或營利所得申報課徵所得稅。」、「．．公司辦理減
    資，以現金收回該公司利用出售土地增益轉列之資本公積辦理增資而無償配發之
    股票，請參照本部八十四年三月二十二日台財稅第000000000號函規定
    辦理」，復經財政部八十四年三月二十二日台財稅第000000000號、八
    十六年九月十三日台財稅字第八六一九一六三三二號函釋在案。
二、本件原告與其配偶周李珍嬌均為中硝公司股東，中硝公司於八十五年九月間出售
    土地，同年十月間將出售土地增益轉列之資本公積辦理轉增資後，旋於八十六年
    一月六日辦理減資；同年四月二十三日再辦理第二次資本公積轉增資，同年八月
    六日復辦理第二次減資，而二次減資時均係以現金收回分配股票，並給付原告及
    其配偶周李珍嬌股款合計一六、九九五、四九○元。惟原告於八十六年度綜合所
    得稅結算申報時，並未列報該項所得。嗣中硝公司之稅捐稽徵管轄機關士林稽徵
    所於八十八年五月十日對中硝公司進行調查有無短漏扣繳稅款情形，並認為該公
    司辦理減資收回資本公積轉增資配股所支付原股東之款項，係屬原股東之營利所
    得，乃於同年五月十九日以財北國稅士林資字第八八○六○八九八號函請中硝公
    司限期辦理扣（免）繳申報，該中硝公司於辦理扣（免）繳稅款，並向士林稽徵
    所申報填發扣繳憑單後，隨即開扣繳憑單通知股東補辦理申報。而原告於接獲扣
    繳憑單後，旋於八十八年六月十七日就取自中硝公司之上開款項一六、九九五、
    四五○元向被告所轄新化稽徵所補行申報綜合所得稅，並補繳納稅款四、二四八
    、八七二元及加計利息三三二、六一六元等情，此有中硝公司股東減資明細、出
    售土地開立之統一發票、收據、公司變更登記事項卡、士林稽徵所八十八年五月
    十九日財北國稅士林資字第八八○六○八九八號通知中硝公司辦理補申報扣（免
    ）繳憑單函、中硝公司補申報各類所得資料申報書、補開立予股東之各類所得扣
    繳暨免扣繳憑單、原告自動補報稅額繳款書等附於原處分卷可稽，且為兩造所不
    爭，固堪信為真實，惟本件兩造所爭執者，厥為原告與其配偶取自中硝公司之上
    開款項，究為營利所得﹖抑為「股票轉讓」之性質﹖及原告補報補繳綜合所得稅
    是否係在被告所屬新化稽徵所著手調查作為之「調查基準日」前為之﹖之問題。
三、經查：按公司法第二百三十八條第三款規定，公司處分資產之溢價收入，應累積
    為資本公積；又資本公積除於公司發行新股，將公積全部或一部撥充資本，並按
    股東原有股份之比例發給新股外，應用以填補公司之虧損，不得作為其他用途（
    公司法第二百三十九條第一項參照）。申言之，公司因處分資產所得之溢價收入
    ，應累積為資本公積，而是項資本公積除填補公司虧損及撥充股本外，非得任意
    使用，其目的乃在避免公司因不當發放現金股利而損害債權人之權益。再者，公
    司法第一百六十八條第一項復規定：「公司非依減少資本之規定，不得銷除其股
    份；減少資本，除本法規定外，應依股東所持股份比例減少之。」，是公司辦理
    減資，乃純為股份之銷除，其不具備交易之性質甚明，此與股票轉讓第三人時，
    股票仍屬存續之態樣截然不同。故倘公司將處分資產之溢價收入，藉由資本公積
    轉增資及減資之過程，並以現金收回資本公積轉增資配發之股票，而後將出售資
    產增益之收入全數分配予各股東，此項以現金收回因公司資本公積轉增資無償配
    發所取得股票之行為，從外觀上看來雖為二個法律行為，惟其真正用意則係為結
    合該二個法律行為而使股東就受取分派公司財產（營利所得）得免予應稅之互為
    方法結果之行為，藉此規避股東原應負擔之稅負，核與一般具交易性質之「股票
    轉讓」顯屬有間，自應列為股東之營利所得，方屬正確。本件中硝公司於八十五
    年間將出售土地之溢價收入所累積之資本公積轉增資後，旋於八十六年度再辦理
    減資，而減資時，中硝公司是以現金收回資本公積轉增資配發於股東之股票，並
    於半年後辦理公司之解散登記及公司之清算事宜，使股東實質上取得中硝公司因
    出售土地所獲得之溢價收入，是被告以原告取自中硝公司之上開款項，認其性質
    屬所得稅法第十四條第一項第一類第一款之營利所得，而併予核課原告該年度之
    綜合所得稅，依法洵無不合。至財政部八十三年六月十五日台財稅第八三一五九
    六四四九號函釋雖謂：「．．公司以資本公積轉增資配股時，應於發行之股票背
    面註記左列文字：．．(二)取得本股票之股東，於該項股票轉讓時，應依左列規定
    ，依法申報課徵所得稅：1.個人股東：應按全部轉讓價格，併入轉讓年度原取得
    股東之財產交易所得申報課稅。．．」，而所得稅法第四條之一復規定：「自中
    華民國七十九年一月一日起，證券交易所得停止課徵所得稅，．．」，亦即股東
    取得公司以資本公積轉增資配發之股票後，將股票再行轉讓予他人時，雖得免予
    計入取得年度所得課徵所得稅，然此乃係就一般股票之轉讓而言，核與本件中硝
    公司係以減資方式而用現金收回資本公積轉增資配發股票之行為不同，自不得比
    附援引，故原告據以主張其與配偶取自中硝公司之上開款項，係屬股票轉讓性質
    ，為證券交易所得云云，自有誤解。
四、又原告另主張依財政部八十一年五月二十九日台財稅第000000000號函
    釋：「股份有限公司處分固定資產（土地）之溢價收入，應列入資本公積，股東
    取得公司利用資本公積轉增資配發之記名股票，於取得時，免予計入當年度所得
    課徵所得稅。但股東嗣後將此類股票轉讓時，應按全部轉讓價格作為轉讓年度之
    證券交易所得，依所得稅法第四條之一規定，自七十九年一月一日起，停止課徵
    所得稅。」及該部六十九年五月八日台財稅第三三六九四號函釋：「公司辦理減
    資以現金收回資本公積轉增資配發之增資股票，經核非屬盈餘分配，而屬該項股
    票轉讓之性質。」之意旨，本件原告與其配偶周李珍嬌受取中硝公司給付之系爭
    款項，亦應屬股票轉讓之交易所得云云。然查：前者之函釋係針對一般具交易性
    質之「股票轉讓」所為之釋示，核與上揭該部八十三年六月十五日台財稅第八三
    一五九六四四九號函釋意旨相同；至後者之函釋則係就公司營運虧損，為有利公
    司得以繼續經營，而單純藉由減資之單一行為，而以現金收回資本公積轉增資配
    發之增資股票之情形所為解釋（註：財政部八十七年九月二十一日台財稅第00
    0000000函釋，亦認該部六十九年五月八日台財稅第三三六九四號函釋與
    八十四年三月二十二日台財稅第000000000號函核示原則不一致，且易
    引發租稅規避，造成租稅不公平情形，遂決議免列入所得稅法令彙編（八十七年
    版）），故納稅義務人執上開函釋而主張免課徵所得稅，亦需實情與財政部釋示
    之內涵相符者，方有適用之餘地。惟中硝公司利用結束營業之前，將公司出售土
    地之增益所得，藉由先增資後減資之連續行為，而以現金收回資本公積轉增資配
    發之股票，再抉取財政部形式有利於己之函釋，以圖規避股東原應負擔稅負之義
    務，自有可議，為求租稅公平，被告酌以其實質上所生之經濟利益，乃認原告及
    其配偶周李珍嬌取自中硝公司之系爭所得，係屬所得稅法第十四條第一項第一類
    第一款之營利所得，並據此課徵原告八十六年度之綜合所得稅，洵無不合。原告
    上開主張，要不可採。
五、原告及其配偶周李珍嬌取自中硝公司之系爭所得，係屬所得稅法第十四條第一項
    第一類第一款之營利所得，而非屬股票轉讓之交易所得，應予課徵所得稅，詳如
    上述。經查，本件被告以原告漏報其與配偶周李珍嬌取自中硝公司之股款合計一
    六、九九五、四九○元，漏報其與配偶周李珍嬌取自中硝公司之營利、利息所得
    計一七、○○八、一七八元，而核定漏報該年度課稅所得額一七、○○八、一七
    八元，漏稅額六、八○三、二七一元，並依所得稅法第一百十條第一項及稅務違
    章案件裁罰金額或倍數參考表規定，處漏稅額五、○七五元○．二倍及六、七九
    八、一九六元○．五倍罰鍰合計三、四○○、一○○元（計至百元止），無非認
    為中硝公司係利用增、減資之名，行盈餘分配之實，於結束營業之前，先將公司
    出售土地之增益轉列資本公積辦理轉增資後，旋以減資之形式規劃，以現金收回
    資本公積轉增資配發股票，藉以規避股東分配公司財產原應負擔之營利所得稅負
    ，此一以不正當方法逃漏稅負之行為，為求租稅公平，自應以其實質上經濟事實
    關係及所產生之實質經濟利益加以課稅等情，為其依據。惟查：法人與股東乃係
    分屬不同之權利主體，而公司之營運，亦不受個人股東之支配，是中硝公司於八
    十五及八十六年度間二度增資、減資等之行為，實質上係中硝公司之營運行為，
    非股東得以一窺究竟，故中硝公司所為雖企圖使股東得因此規避稅負之目的甚明
    ，然該項行為在原告未能具體證明係原告授意所為之情況下，自不能因中硝公司
    為上開規避稅負之行為，而逕認原告有違反行為時所得稅法第一百十條第一項規
    定之故意。
六、至原告執財政部六十九年五月八日台財稅第三三六九四號、八十一年五月二十九
    日台財稅第000000000號及八十三年六月十五日台財稅第八三一五九六
    四四九號函釋意旨，而認為其配偶取自中硝公司以減資方式而用現金收回資本公
    積轉增資配發股票之款項，係應屬「股票轉讓」之性質乙節，純係單從該等函釋
    之表面文義而為解釋，然卻對該等函釋所針對之基本事實予以忽略，此項對財政
    部函釋之誤解，尚難辭卸其過失之責。惟本件被告就有關綜合所得稅調查基準日
    之認定標準，要非無研究之餘地。茲依財政部八十二年十一月三日台財稅第八二
    一五○一四五八號函釋雖謂：「．．．說明：二、綜合所得稅納稅義務人如短漏
    報所得或未依法辦理結算申報已達裁罰標準之漏稅案件，除列選案件外，應以寄
    發處分書日（發文日）為調查基準日。惟若寄發處分書前經稽徵機關進行函查、
    調卷、調閱相關資料或其他調查作為者，稽徵機關應詳予記錄以資查考，並以最
    先作為之日為調查基準日。」，而被告即據函釋規定，逕以士林稽徵所查獲中硝
    公司漏未辦理扣繳之日為其調查基準日。然查，士林稽徵所於八十八年五月十日
    雖對中硝公司進行調查有無短漏扣繳稅款情形，並認為該公司辦理減資收回資本
    公積轉增資配股所支付原股東之款項，核其性質屬所得稅法第十四條第一項第一
    類第一款之營利所得，乃於同年五月十九日以財北國稅士林資字第八八○六○八
    九八號函請中硝公司限期辦理扣（免）繳申報，該公司辦理扣（免）繳後，隨即
    開扣繳憑單通知股東補辦理申報，原告於接獲扣繳憑單後，旋於八十八年六月十
    七日即主動向被告所屬新化稽徵所補行申報該項所得，並補繳稅款四、二四八、
    八七二元及加計利息三三二、六一六元，然士林稽徵所則遲至同年七月間始通報
    被告續查原告有無所得稅法第一百十條第一項之違章行為，而被告所屬新化稽徵
    所則於八十九年一月二十一日始發文寄發罰鍰處分書予原告，期間，被告及其所
    屬新化稽徵所從未對原告八十六年度綜合所得稅申報進行函查或其他調查作為，
    殊難謂被告於寄發處分書前，即已從事上開函釋中所稱「經稽徵機關進行函查、
    調卷、調閱相關資料或其他調查作為者」之行為，是本院認為自不能以士林稽徵
    所八十八年五月十日對中硝公司進行調查日，視為本件之調查基準日。準此，原
    告既係在被告之稽查人員進行調查其有無漏報綜合所得稅之前，即已自動向被告
    所屬新化稽徵所補繳本件稅款，核與稅捐稽徵法第四十八條之一第一項規定免罰
    事由之構成要件即屬相符。從而被告未依稅捐稽徵法第四十八條之一規定意旨而
    予以免除其處罰，卻仍依所得稅法第一百十條第一項及稅務違章案件裁罰金額或
    倍數參考表規定，處漏稅額五、○七五元○．二倍及六、七九八、一九六元○．
    五倍罰鍰合計三、四○○、一○○元（計至百元止），顯與法不合。
七、綜上所述，被告以原告漏報其與配偶周李珍嬌取自中硝公司之營利、利息所得計
    一七、○○八、一七八元，而核定漏報該年度課稅所得額一七、○○八、一七八
    元，漏稅額六、八○三、二七一元，並依所得稅法第一百十條第一項及稅務違章
    案件裁罰金額或倍數參考表規定，處漏稅額五、○七五元○．二倍及六、七九八
    、一九六元○．五倍罰鍰，合計三、四○○、一○○元（計至百元止），其處分
    尚非適法。訴願決定未予糾正，予以維持，亦有未洽。原告執此指摘，請求將訴
    願決定及原處分均撤銷，即屬有理由，爰由本院將訴願決定及原處分均予撤銷，
    以昭折服。
八、據上論結，本件原告之訴為有理由，爰依行政訴訟法第一百九十五條第一項前段
    、第九十八條第三項前段，判決如主文。
中　　　華　　　民　　　國　　九十一　　年　　　二　　　月　　二十七　　日
                              高雄高等行政法院第四庭
                                          審判長法官  高秀真
                                          法      官  楊惠欽
                                          法      官  邱政強
右為正本係照原本作成。
如不服本判決，應於判決送達後二十日內向本院提出上訴書狀，其未表明上訴理由者
，應於提起上訴後二十日內向本院提出上訴理由書（須按對造人數附繕本）；如於本
判決宣示或公告後送達前提起上訴者，應於判決送達後二十日內補提上訴理由書（須
附繕本）。未表明上訴理由者，逕以裁定駁回。
提起上訴應預繳送達用雙掛號郵票七份（每份三十四元）。
中 　 　華 　 　民　  　國 　 九十一  　年      二      月　  二十七    日
                                            法院書記官  涂瓔純
